【裁判字號】    98,台上,4338
【裁判日期】    980730
【裁判案由】    妨害性自主
【裁判全文】
最高法院刑事判決            九十八年度台上字第四三三八號
上  訴  人  甲○○  男民國00年0月0日生
                    身分證統一編號：Z000000000  
                    住台北市○○區○○○路○段○○號6樓之2
選任辯護人  李永然律師
            劉緒倫律師
上列上訴人因妨害性自主案件，不服台灣高等法院中華民國九十
七年一月三日第二審更審判決（九十六年度矚上更(一)字第一號，
起訴案號：台灣士林地方法院檢察署九十三年度偵字第一六三一
號），提起上訴，本院判決如下：
    主  文
原判決撤銷，發回台灣高等法院。
    理  由
本件原判決認定上訴人甲○○於民國九十三年一月二十三日（農
曆大年初二）下午四時四十五分許，在台北市○○區○○街○○
○號○樓住處，因其家人外出，僅其妻乙○○所僱用之菲律賓籍
監護工Ａ女（真實姓名、年籍詳卷）獨自一人在家，竟趁Ａ女沐
浴後圍浴巾回房，甫著裝而房門未鎖之際，進入Ａ女房間，將Ａ
女壓倒在床（即房間牆角地板上放置之床墊），向Ａ女求愛，經
Ａ女強烈表明不願意，並閃躲至放置床墊之牆角時，上訴人仍動
手張開Ａ女雙腿，以其性器侵入Ａ女之陰道內，違反Ａ女意願而
強制性交得逞。嗣於當日晚間七時許上訴人離家後，Ａ女立即向
友人0000000 R000000 00000000（下稱R000000）、000000 S000
000 000000（下稱S000000）求助，經S000000協助後，與馬尼拉
經濟文化辦事處勞工部職員丙○○取得連繫，由丙○○協助前往
台北馬偕紀念醫院（下稱馬偕醫院）就診，並經由醫院通報警方
等情。因而撤銷第一審之科刑判決，改判仍論處上訴人對於女子
以違反其意願之方法而為性交罪刑（累犯，處有期徒刑四年），
固非無見。
惟查：(一)、刑事案件被告對證人之反對詰問權，為憲法所保障之
基本人權及訴訟上之基本權利，不容任意剝奪。又告訴人關於其
被害事實之陳述，對於被告而言，本質上屬於證人，除有刑事訴
訟法第一百五十九條之五第一項規定，即被告於審判程序中明示
捨棄對於告訴人行使詰問權，而同意將其於審判外所為之陳述作
為證據；或同條第二項擬制視為被告有前項同意之情形；以及有
同法第一百五十九條之三各款規定無法於審判中到庭陳述，或到
庭後無正當理由拒絕陳述等，客觀上無法接受詰問之情形外，為
確保被告對證人之詰問權及防禦權，自應依法定程序，使其到場
具結陳述，並接受被告之詰問，否則事實審法院所踐行之訴訟程
序，即難謂為適法。再查刑事訴訟法之第二審採覆審制，應就第
一審判決經上訴之部分為完全重覆之審理。第二審法院於審判期
日，應依刑事訴訟法第三百六十四條規定，準用第一審審判之規
定，就所有證據資料，重新踐行調查程序。經最高法院發回更審
之第二審案件，既係重新進行第二審審判程序，仍應依上開規定
為之。故第二審法院為更審時，如遇有證人（告訴人）未曾於先
前之審判程序到庭具結陳述，並接受被告詰問，而被告亦聲請對
該證人行使詰問，該證人復有傳喚之可能及必要時，自應依法傳
喚該證人到庭接受被告之詰問，不得僅以該證人於第一審或原審
前審有經合法傳喚不到庭情形，拒絕傳喚該證人，否則自屬不當
剝奪被告對於證人之詰問權。卷查告訴人Ａ女案發後於九十三年
一月九日即返回菲律賓，嗣於偵查、審理期間始終未曾以證人身
分到庭具結陳述，上訴人及其辯護人為此於原審迭次聲請傳喚Ａ
女到庭接受詰問，或安排進行遠距訊問（見上更(一)字卷一第八十
九、九十、一二一、一三七、二一一頁，上更(一)字卷二第九十六
頁，上更(一)字卷三第九十六、九十七頁）。乃原審並未審究Ａ女
出庭應訊之意願，是否業因時空因素而改變，亦未就此項證據調
查與待證事實之關聯性如何予以考量，竟以：Ａ女已於案發後返
回菲律賓，經第一審及原審前審傳喚均未到庭，並於第一審中委
任律師具函表示不願來台出庭，顯無意願到庭云云，於九十六年
三月二十八日以裁定駁回上訴人傳喚Ａ女之調查證據聲請（見上
更(一)字卷第一０五頁之裁定書），其此部分駁回上訴人聲請調查
證據之裁定，已難謂為適法。原審嗣後亦未依法傳喚Ａ女到庭具
結陳述，接受上訴人之對質、詰問，遽引Ａ女於警詢中所為之審
判外陳述，為不利於上訴人之判斷依據，不當剝奪上訴人對Ａ女
之詰問權，其踐行之訴訟程序，自有重大瑕疵。(二)、告訴人之告
訴，係以使被告受刑事訴追為目的，其在訴訟利害關係上，與被
告處於絕對相反之立場，故告訴人就其本身之被害事實予以陳述
，須其陳述本身無瑕疵可指，且有足夠之補強證據擔保其陳述之
內容確實與事實相符，達於一般人均能確信其為真實而無合理懷
疑之程度，始得採為斷罪依據。又刑法第二百二十一條第一項之
強制性交罪，以對於男女以強暴、脅迫、恐嚇、催眠術或其他違
反其意願之方法而為性交，為其成立要件。行為人所實行之強暴
、脅迫、恐嚇、催眠術或其他強制方法，雖不以至使被害人不能
抗拒，亦即完全壓抑被害人之性自主決定權為必要，然仍須使被
害人之意思自由受到妨害，始屬相當。而行為人有以施用強暴、
脅迫、恐嚇、催眠術或其他違反其意願之方法，而對於男女為性
交之構成要件事實，自應經嚴格之證明。本件原判決係依憑Ａ女
於警詢中所為之陳述，證人丁○○醫師、丙○○、S000000 之證
言，馬偕醫院受理疑似性侵害事件驗傷診斷書（下稱驗傷診斷書
）、急診病歷影本、內政部警政署刑事警察局（下稱刑事警察局
）鑑驗書及網站資料、馬偕醫院函、法務部調查局鑑定通知書、
電話通聯紀錄等證據資料，及上訴人否認犯罪所為之辯解，Ａ女
在菲律賓所為之書面陳述、證人R000000 、戊○○、乙○○、己
○○、庚○○、辛○、壬○○、癸○○、子○○之證言，或不足
採信，或不足資為有利於上訴人之論據等情，認定上訴人有上揭
強制性交犯行。然查證人丁○○證述替Ａ女驗傷診斷時所見情節
，暨上述驗傷診斷書所載Ａ女處女膜九點鐘方向有新鮮裂傷，刑
事警察局在扣案Ａ女提出二條內褲、白色毛巾上分別驗出Ａ女血
跡、上皮細胞層及精子細胞，該等精子細胞與上訴人之 DNA-STR
型別相同之鑑驗結論等，如俱屬實，似僅能憑以認定上訴人與Ａ
女有性交行為；丙○○、S000000 所為Ａ女事後情緒反應之證言
，及卷附相關電話通聯紀錄，與本件待證事實似無直接之關聯性
；而上訴人否認犯罪所為之辯解，及R000000 、戊○○、乙○○
、己○○、庚○○、辛○、壬○○、癸○○、子○○之證言，即
使均不足以採信，仍不得執以為斷罪依據；是本件Ａ女所為遭上
訴人強制性交之指訴，究竟是否可採，自仍應調查審認有無足夠
之補強證據予以擔保其真實性，審慎判定。卷查Ａ女於警詢時陳
稱：「（昨天下午四點多是先生（上訴人）第一次對你性侵害嗎
？有無用強暴的方式對你侵害？你有反抗過嗎？）是第一次。他
是用強壓著我的方式對我侵害。但是我一直蹲著、躲他、退到牆
角，他就很用力把我的雙腿張開就對我性侵，我很害怕閉著眼睛
，但是手一直想推開他，可是沒辦法」、「只有先生一人。沒有
使用工具及藥劑」等語（見九十三年度偵字第一六三一號卷一第
十六頁），則上訴人究竟係以強暴抑或其他足以違反其意願之方
式，對其為性交，其所述情節已欠翔實。再者上開Ａ女所述如果
屬實，上訴人似係以強暴之方式排除Ａ女之抗拒，而對之為性交
。然據卷附驗傷診斷書所載，Ａ女除陰部「處女膜三、五點鐘陳
舊裂傷，九點鐘新鮮裂傷」外，頭面部、頸肩部、胸腹部、背臀
部、四肢部、肛門及其他部位均無任何傷勢（見上述偵查卷一第
四十五頁）；又刑事警察局就Ａ女驗傷時採取之Ａ女左、右手指
甲，抽取DNA 檢測結果，未檢出型別，有該局之鑑驗書可按（見
偵查卷二第七０一頁）；另扣案上述Ａ女之內褲二條經法務部調
查局鑑定結果，為「以放大鏡及光纖顯微鏡檢視，未發現明顯外
力強烈施與導致纖維斷裂情形。」有鑑定通知書可稽（見上訴字
卷第二九二頁），復據實際實施鑑定之丑○○證述在卷（見上更
(一)字卷二第二０八頁）；再參諸證人丁○○證稱：一般性侵害案
件，最常見者外陰部受傷，也見過身體其他部位之瘀傷，也可能
並未受傷，本件驗傷時並未發現Ａ女身體其他部位有異常現象等
語（見第一審卷一第二一八頁），則本件Ａ女所為上訴人係以上
揭違反其意願之方式，對之為性交行為之指訴，其真實性如何，
似非全然無疑。原判決就此固以：Ａ女係上訴人之妻所僱用之監
護工，居於弱勢地位，在無法反抗、不敢反抗之情形下，遭上訴
人性侵害云云，而為不利於上訴人之論斷（見原判決理由二、(四)
、１原判決第七十、七十一頁）。然原判決上開論述如果無訛，
則Ａ女究竟是否係因上訴人之妻僱用之監護工，長期在上訴人家
中服勞務，並接受上訴人之監督，因處於上訴人之權勢之下，而
隱忍屈從，未抗拒上訴人之性交行為，亦非無研求之餘地。本件
實情究竟如何？上訴人究竟係以如何之方式，違反Ａ女之意願對
之強制性交？Ａ女所為不利於上訴人之指訴，有無其他之補強證
據足以擔保其真實性？原判決對此並未詳予剖析，調查釐清，遽
行判決，自有可議。上訴意旨指摘原判決不當，尚非全無理由，
應認原判決仍有撤銷發回更審之原因。又案經發回，如仍為不利
於上訴人之認定時，因刑法於九十四年二月二日修正公布，於九
十五年七月一日生效施行，關於上訴人是否為累犯之法律適用，
有無新舊法比較適用之問題，抑或應依一般法律適用原則，適用
裁判時法，允宜一併注意。
據上論結，應依刑事訴訟法第三百九十七條、第四百零一條，判
決如主文。
中    華    民    國  九十八  年    七    月   三十   日
                      最高法院刑事第五庭
                          審判長法官  陳  正  庸  
                                法官  賴  忠  星  
                                法官  林  秀  夫  
                                法官  宋      祺  
                                法官  陳  祐  治  
      本件正本證明與原本無異
                                      書  記  官  
中    華    民    國  九十八  年    八    月    三    日
                                                      v

司法院資訊處製作；財團法人民間司法改革基金會備份。
